【裁判字號】    90,上訴,1009
【裁判日期】    901016
【裁判案由】    偽造文書等
【裁判全文】
臺灣高等法院臺南分院刑事判決          九十年度上訴字第一○○九號      潛
      上  訴  人  臺灣臺南地方法院檢察署檢察官
      被      告  戊  ○  ○
      上  訴  人
      即  被  告  丁  ○  ○
右列上訴人因被告偽造文書等案件，不服臺灣臺南地方法院八十九年度訴字第七一二
號中華民國九十年六月四日第一審判決（起訴案號：臺灣臺南地方法院檢察署八十九
年度偵緝字第一九號），提起上訴，本院判決如左：
      主      文
原判決撤銷。
丁○○、戊○○共同連續行使偽造私文書，足以生損害於他人，均處有期徒刑拾月。
戊○○緩刑年。
      事      實
一、丁○○、戊○○係夫妻關係，自民國（下同）八十三年十一月二十日起，在臺南
    縣佳里鎮○○路三○九號其經營之服飾店內，共同召集民間互助會計五組，並由
    丁○○自任會首，其起迄時間、會期次數、會款金額等，均如附表一所示，並分
    別以內標或外標之方式，由會員將欲出之標金及會員之姓名寫於標單上，以出價
    最高者得標。詎丁○○、戊○○竟基於意圖為自己不法所有及偽造標單之概括犯
    意聯絡，在各該會如附表一所示之止會前之某開標日期，由丁○○先後多次冒用
    如附表一所示陳黃麗美、辛○○、癸○○、庚○○、林錦蘭、甲○○○、壬○○
    、丙○○等會員名義，偽造標單冒標，並向如附表一所示會員施以詐術，而詐得
    如附表二所示被冒標會員陳黃麗美、辛○○、癸○○、庚○○、林錦蘭、甲○○○、壬○○、丙○○之會款，即逃匿無蹤。
二、案經陳黃麗美、辛○○、癸○○、庚○○、林錦蘭、甲○○○、壬○○、丙○○
    訴由臺灣臺南地方法院檢察署檢察官偵查起訴。
      理      由
一、訊據被告丁○○、戊○○均矢口否認有詐欺、偽造文書犯行，丁○○辯稱：未冒
    標告訴人之互助會，且己○○○部分，伊父郭顏淵已與己○○○之夫陳勝五調解
    ，代為清償部分債款云云。戊○○辯稱：互助會是伊太太丁○○招攬的，伊未參
    與云云。
二、前揭犯罪事實，業據告訴人陳黃麗美、辛○○、癸○○、庚○○、林錦蘭、甲○○○、壬○○、丙○○指訴綦詳，並於原審調查時當庭核對會單無誤（見原審八
    十九年六月二十日審理筆錄、九十年三月十九日、九十年三月二十七日、九十年
    五月八日訊問筆錄），且被告丁○○坦承招攬如附表一所示之五組互助會，並於
    偵查中及原審審理時均供承曾有冒標情事（見偵緝字偵查卷第十七頁反面、第三
    十五頁反面、一審卷第三十六頁）。其次參以告訴人陳黃麗美、辛○○、癸○○
    、庚○○、林錦蘭、甲○○○、壬○○、丙○○於原審指稱：如附表一編號一所
    示互助會係每五個月追加一會，四十七人會應於八十七年二月二十日結束，至該
    日全體會員應均已收會款，始符常情，惟該會結束時，尚有告訴人辛○○一會、
    乙○○一會未收取會款；如附表一編號二之互助會，係每四月追加一會，五十一
    人會應於八十七年七月二十日結束，至該日全體會員應亦均已收會款，而該會結
    束時，尚有己○○○二會未收取會款；又附表一編號三之互助會，亦係每四個月
    追加一會，六十三人會至八十七年七月十日，已進行至第五十五期，被告分別冒
    標告訴人辛○○、丙○○、壬○○各一會、己○○○；另附表一編號四之互助會
    ，係每二月追加一會，四十三人會至八十七年七月十五日，已進行至第三十五期
    ，被告冒標告訴人庚○○、乙○○（即「國銜」）各一會，癸○○（即「佳美」
    ）一會、辛○○二會；附表一編號五之互助會，至八十七年七月十五日已進行至
    第五期，被告冒標告訴人壬○○半會（與會首共有一會）等語，復提出被告丁○○所不否認之卷附會單影本十紙足資佐證（見一審卷第六十六至八十一頁）。查
    被告丁○○冒附表一所示之會員名義，寫立標單標取會款，詐得如附表二所示告
    訴人之會款，被告丁○○所辯無詐欺犯意，顯係飾卸之詞，不足採信。而被告戊○○不否認曾開立本票予會員之告訴人等人，且據告訴人等均一再指稱：會首雖
    僅由丁○○擔任，然丁○○、戊○○均有參與互助會，戊○○甚至有收取互助會
    款之行為等語，且檢察官質之「有無冒標情形？」答稱：「有的，因為週轉不靈
    ，偷標了幾次。」（見偵緝字偵查卷第十七頁反面），此外有本票影本附偵查卷
    足憑（見偵緝字偵查卷第三十、三十一頁反面），自難辭共同正犯罪責。被告戊○○辯稱：互助會是伊太太丁○○招攬的，伊未參與云云，純係卸責之詞，不足
    採信。計被告丁○○、戊○○冒標如附表一所示會員之互助會，詐取如附表二所
    示之會員之會款。至起訴書依告訴人指訴雖記載「被告丁○○、戊○○於附表一
    編號四所示互助會以『本長』、『梅』、『阿珠』名義各冒標一會，以『秀蘭』
    名義冒標二會」，然為被告丁○○、戊○○所否認，且未經『本長』、『梅』、
    『阿珠』、『秀蘭』等人之本人出面指證，並提出告訴，自難單憑依告訴人片面
    之供述，認被告丁○○、戊○○亦有此部分之冒標犯行。另起訴書雖載「附表一
    編號四之互助會，冒標告訴人癸○○（「佳美」）二會」云云，然依告訴人癸○○指訴「癸○○被害之金額為一會三十二萬九千元，詳如附表二所示」，足認告
    訴人癸○○應係被冒標一會，被害之金額僅會一會。又告訴人己○○○部分，於
    如附表一編號二所示互助會，係尚有二會未收取會款，故其被害金額為二會，詳
    如附表二所示，其於附表一編號二所示被冒標之互助會，亦應為二會。被告丁○○雖辯稱：己○○○部分，伊父郭顏淵已與己○○○之夫陳勝五調解，代為清償
    部分債款云云，提出調解書影本為證，但據己○○○於原審供明：調解書內容係
    其夫陳勝五與郭顏淵間另一筆借款的關係（見一審卷第一二八頁），足證被告丁○○所辯，難以憑採。本件事證明確，被告丁○○、戊○○於原審請求傳訊證人
    林黃秀凰、黃新鈺、張麗蘭、黃素雲、黃秀雲等人則非必要。被告丁○○、戊○○犯行堪以認定，應依法論科。
三、核被告丁○○、戊○○所為，均係犯刑法第三百三十九條第一項詐欺罪、第二百
    二十條第一項、第二百十條、第二百十六條行使偽造準私文書罪。被告等彼此間
    ，互有犯意聯絡及行為分擔，為共同正犯。被告等先後冒標如附表一所示之會員
    互助會，向未標取互助會之多數活會會員詐取會款，係想像競合關係，依刑法第
    五十五條規定，以一罪論。被告等先後多次犯行，時間緊接，所犯係構成要件相
    同之罪，顯係基於概括犯意，為連續犯，應依刑法第五十六條之規定加重其刑。
    又被告偽造標單之低度行為為行使之高度行為吸收，不復另論。被告等所犯上開
    二罪間，有方法結果之牽連關係，為牽連犯，應依刑法第五十五條之規定從一重
    按偽造文書罪處斷。
四、原審以被告丁○○部分罪證明確，因予論罪科刑，固非無見；惟原判決因判決被
    告戊○○無罪，致未論被告戊○○為共同正犯，洵有違誤。被告丁○○上訴意旨
    否認犯罪，雖無足取。惟公訴人上訴意旨，指摘原判決不當，則有理由，自應由
    本院撤銷改判之。爰審酌被告丁○○、戊○○犯罪之動機、目的、手段、所生之
    危害、及犯罪後之態度等一切情狀，均量處有期徒刑十月，以資懲儆。被告所偽
    造之陳黃麗美、辛○○、癸○○、庚○○、林錦蘭、甲○○○、壬○○、丙○○
    得標之標單八紙，固未扣案，然亦無法證明現仍存在，爰不宣告沒收。末查被告
    戊○○前未曾受有期徒刑以上刑之宣告，有前案資料查註紀錄表可查，因與妻涉
    犯本件刑責，而尚非主犯，為免其家庭因二人同時判刑入獄，致子女生活無所依
    靠，且歷經此次偵審程序及刑事判決教訓，應知警惕，諒無再犯之虞，本院因認
    其所受刑之宣告，以暫不執行為適當，併諭知緩刑三年，以勵自新。
五、據上論斷，應依刑事訴訟法第三百六十九條第一項前段、第三百六十四條、第二
    百九十九條第一項前段，刑法第二十八條、第五十六條、第二百十條、第二百二
    十條第一項、第二百十六條、第三百三十九條第一項、第五十五條、第七十四條
    第一款，罰金罰鍰提高標準條例第一條前段，判決如主文。
本案經檢察官曾顯智到庭執行職務。
中  華  民  國      九  十      年        十        月      十  六      日
                                臺灣高等法院臺南分院刑事第五庭
                                    審判長法官  茆    臺    雲
                                          法官  李    文    福
                                          法官  董    武全
右正本證明與原本無異。
如不服本判決，應於判決送達後十日內向本院提出上訴狀，其未敘述理由者並應於提
出上訴狀後十日內向本院補提理由書（應附繕本）。
                                    法院書記官  李    良    倩
中  華  民  國      九  十      年        十        月      十  七      日
附錄本案論罪科刑法條全文：
刑法第三百三十九條第一項：意圖為自己或第三人不法之所有，以詐術使人將本人或
                          第三人之物交付者，處五年以下有期徒刑、拘役或科或
                          併科一千元以下罰金。
刑法二百二十條第一項：在紙上或物品上之文字、符號、圖畫、照像，依習慣或特約
                      ，足以為表示其用意之證明者，關於本章及本章以外各罪，
                      以文書論。
刑法第二百十條：偽造、變造私文書，足以生損害於公眾或他人者，處五年以下有期
                徒刑。
刑法第二百十六條：行使第二百十條至第二百十五條之文書者，依偽造、變造文書或
                  登載不實事項或使登載不實事項之規定處斷。


司法院資訊處製作；財團法人民間司法改革基金會備份。
